【裁判字號】    89,判,188
【裁判日期】    890121
【裁判案由】    綜合所得稅
【裁判全文】
行  政  法  院  判  決                            八十九年度判字第一八八號
    原      告  甲○○
    被      告  財政部臺北市國稅局
右當事人間因綜合所得稅事件，原告不服行政院中華民國八十七年十一月二十三日台
八七訴字第五七四三二號再訴願決定，提起行政訴訟。本院判決如左︰
    主  文
原告之訴駁回。
    事  實
緣原告八十二年度綜合所得稅結算申報，列報綜合所得總額新台幣（下同）五○四、
五六六元。被告初查，以其為欣美食品工業股份有限公司（以下簡稱欣美食品公司）
股東，欣美食品公司截至七十八年度止，累積未分配盈餘經核定為一一、四三九、○
四二元，超過已收資本額七、○○○、○○○元之二分之一，經財政部高雄市國稅局
所屬左楠稽徵所（以下簡稱左楠稽徵所）於民國八十一年一月八日，以財高國稅左所
審字第○一○二號函通知欣美食品公司，於文到十日內派員檢送所得稅法第七十六條
之一第二項規定得減除項目之證明文件核對未分配盈餘數，並於一個月內選擇依獎勵
投資條例第四十一條規定或依所得稅法第七十六條之一規定辦理，該公司於八十一年
一月十五日，函復依所得稅法第七十六條之一規定於八十一年辦理增資，惟該公司遲
至八十一年底仍未辦理增資或分配，經左楠稽徵所就欣美食品公司累積未分配盈餘，
依規定強制歸戶有案，遂據以歸課原告八十二年度營利所得八一七、○七四元，併課
其當年度綜合所得稅。原告不服，申經復查結果，未准變更，提起訴願、再訴願均遭
決定駁回，遂提起本訴，茲摘兩造訴辯意旨於后：
原告起訴意旨略謂︰本案為被告依據高雄市國稅局左楠稽徵所通報不實課稅資料，課
徵所得稅，原告心有不服。理由如下：一、查陳氏兄弟陳阿章等五人，光復後共同經
營食品業，先後於台北創設小美食品工業股份有限公司，台中創設銓美工業股份有限
公司，高雄市創設欣美工業股份有限公司，於八十二年六月間應家族子嗣要求，將該
三公司所有股份重新調整分配，當時欣美公司分由高雄三房概括承受，即該公司所有
資產、股份、盈餘、虧損、稅負等一切，均由承受人員負責，與退出股東無關，立有
協議書存證。二、復查決定書以「一、按稽徵機關應以其全部累積未分配之盈餘，按
每股份之應分配數歸戶，並依實際歸戶年度稅率課徵所得稅，並將課稅所得資料通報
財政部財稅資料中心及公司，由公司通知其股東將歸戶課稅所得併入計課，惟原告迄
未收到欣美公司該課稅資料通知，因此懷疑左楠稽徵所有無依照稅法及財政部函釋規
定程序通報﹖反而逕行通報台北市國稅局核定原告所得稅，原告不服，申請復查，並
請撤銷原處分，而被告事前未察資料虛實，事後未能盡復查能事，原告心甚不服。三
、依據陳氏家族企業股份重新調整協議書規定，屆時欣美公司股東名冊，雖有原告姓
名，但股份實已讓出，亦即名存實無，再則欣美公司，向未開過股東會議，其營業狀
況，原告概不知曉，惟聞該公司營運不佳，何以有此巨額營業盈餘；又公司函復左楠
稽徵所自行辦理增資，何以至八十一年底未辦理增資﹖是為公司虛構營業盈餘，以壯
門面﹖以上種種左楠稽徵所不察究竟，即按股份比例計算，原告應分配所得，並通報
被告課原告所得稅，未免太不負責，嗣經原告申請復查，被告仍據此決定維持原處分
，如此草率從事，原告深難接受與不服。四、原告認為左楠稽徵所，對欣美公司八十
一年營業盈餘實際狀況，以及函復自行辦理增資而又不辦理增資原因何在﹖若按股份
比例分配股東，其分配情形為何﹖撥款方式又如何﹖是開支票抑或直接匯入股東銀行
帳戶﹖所開支票號碼及匯款日期，受款人為誰﹖其帳冊有無記載﹖應徹底詳查，並請
對原告課稅所得資料內列所得，更應注意查清楚，同時將取得憑證影本擲交原告，以
便查對，追究責任，若屬事實，自應依法繳稅，若非事實，則應還原告清白；若屬公
司虛構，其目的何在，有無違法情事，逐項查明，示知原告，再原告明明記得無此課
稅所得，而左楠稽徵所誤植有此課稅所得，真是死不甘心。五、查本案被告與原決定
機關只是依法論法，不究事實真相，置原告權益於不顧，依法強制分配原告所得，但
原告並未獲得此一分配所得，原告有所得當依法繳稅，無所得，不必繳稅乃天經地義
，不能只憑稅務機關有權強制分配，即認定原告有此所得並強迫課稅，未免太過荒唐
；是以原告提出訴求強制分配機關徹查欣美公司有無遵守法令規定分配等等疑點﹖不
管如何，原告確實未有收到此一分配所得，今要原告繳交此一所得稅賦，有違法理明
確可見，經訴求詳查，不但不為接受，反被指為誤解，仍是官樣文章，真是豈有此理
。對原告心甚不服，爰檢具陳氏家族所屬企業股份更新調整交換協議書影本乙份等證
物，依行政訴訟法規定向貴院提起訴訟，敬請貴院本諸法理人情，徹查端倪，並撤銷
原處分及原決定，以示公允而平民怨。
被告答辯意旨略謂︰原告主張依其於八十二年六月間與陳氏兄弟等人簽訂之協議書所
載，其已非欣美食品公司股東，即無系爭營利所得等情，並無足採，茲述理由如下
：一、按「公司組織之營利事業，其未分配盈餘累積數超過已收資本額二分之一以上
者，應於次一年度內，利用未分配盈餘，辦理增資，增資後未分配盈餘保留數，以不
超過本次增資後已收資本額二分之一為限，其未依規定辦理增資者，稽徵機關應以其
全部累積未分配之盈餘，按每股份之應分配數歸戶，並依實際歸戶年度稅率，課徵所
得稅。」為行為時所得稅法第七十六條之一所明定。又所稱『次一營業年度』或未及
時歸戶案件『查獲年度』之十二月三十一日股東名簿所載股東為對象，於翌年按每股
東之應分配數予以歸戶，並將課稅所得資料通報財政部財稅資料中心及公司，由公司
通知其股東將歸戶課稅所得併入歸戶年度所得申報納稅；如未將該分配數申報為所得
，於核定其該年度所得稅時應併入計課。」為財政部七十七年十二月三十日台財稅第
七七○六六七五五○號函（參閱財政部編印八十七年版所得稅法令彙編第五○七頁）
所明釋。二、本件被告原核定依據左楠稽徵所通報資料，以原告為欣美食品公司之股
東，該公司截至七十八年止累積未分配盈餘經核定為一一、四三九、○四二元，超過
已收資本額七、○○○、○○○元之二分之一，經所轄左楠稽徵所八十一年一月八日
財高國稅左所審字第○一○二號函通知該公司辦理增資或分配，該公司雖於八十一年
一月十五日函復將自行辦理增資，惟至八十一年底迄未辦理增資；左楠稽徵所遂依首
揭函釋規定，以查獲年度（即八十一年度）欣美食品公司營利事業所得稅結算申報之
股東投資比例，計算原告應分配之營利所得為八一七、○七四元（11,439,042×500,
000/7,000,000 ﹦817,074 ），通報被告併課翌年即八十二年度綜合所得稅。三、原
告主張依其於八十二年六月二日與陳氏兄弟等人簽訂之協議書所載，其已非欣美食品
公司之股東，自此即無股份且無系爭營利所得等情。經查，截至八十一年底原告仍為
欣美食品公司之股東，有卷附左楠稽徵所提供之八十一年度營利事業投資人明細及分
配盈餘表影本可稽。原核定以該年度（即查獲年度）原告投資比例（投資額五○○、
○○○元）計算應分配之營利所得，併課翌年（八十二年度）綜合所得稅，揆諸首揭
規定，並無違誤。又本案為依行為時所得稅法規定強制分配之營利所得，所訴其迄未
收到系爭所得之歸課通知及撥款，即無所得云云，並無足採，訴經財政部訴願決定、
行政院再訴願決定均持相同理由駁回，原告復執前詞，核無足採。綜上，請准駁回原
告之訴。
    理  由
按「公司組織之營利事業，其未分配盈餘累積數超過已收資本額二分之一以上者，應
於次一年度內，利用未分配盈餘，辦理增資，增資後未分配盈餘保留數，以不超過本
次增資後已收資本額二分之一為限，其未依規定辦理增資者，稽徵機關應以其全部累
積未分配之盈餘，按每股份之應分配數歸戶，並依實際歸戶年度稅率，課徵所得稅。
」為行為時所得稅法第七十六條之一所明定。又所稱『次一營業年度』或未及時歸戶
案件『查獲年度』之十二月三十一日股東名簿所載股東為對象，於翌年按每股東之應
分配數予以歸戶，並將課稅所得資料通報財政部財稅資料中心及公司，由公司通知其
股東將歸戶課稅所得併入歸戶年度所得申報納稅；如未將該分配數申報為所得，於核
定其該年度所得稅時應併入計課。」為財政部七十七年十二月三十日台財稅第七七○
六六七五五○號函釋在案。本件原告不服被告初查核定，以依其於八十二年六月二日
與陳氏兄弟等人簽訂之協議書所載，其已非欣美食品公司之股東，自此即無股份且無
系爭營利所得等情，申經被告復查決定，以截至八十一年底原告仍登記為欣美食品公
司之股東，不僅為原告所不爭執，並有卷附左楠稽徵所提供之八十一年度營利事業投
資人明細及分配盈餘表影本可稽，原告固舉證其與兄弟分產，而不再是欣美食品公司
股東，然既未辦理變更登記，參照公司法第十二條之規定，自不得徒以公司股東間之
協議對抗稅捐稽徵機關甚明，是被告原核定以該年度（即查獲年度）原告投資比例（
投資額五○○、○○○元）計算應分配之營利所得，併課翌年（八十二年度）綜合所
得稅，並無違誤，乃未准變更。原告不服，循序提起行政訴訟主張如事實欄所列各節
。查本案為依行為時所得稅法規定強制分配之營利所得，原告訴稱：其迄未收到系爭
所得之歸課通知及撥款，即無所得乙節，即無足採。蓋其所屬公司欣美食品公司，曾
於八十一年一月十五日函復左楠稽徵收，謂其公司將採辦理增資乙案，據此足認左楠
稽徵所已依前揭台財稅第七七○六六七五五○號函釋通知欣美食品公司無訛。從而，
欣美食品公司如何通知原告與其他股東，及原告依其與其他股東間之內部協議應否受
累積盈餘之分配暨事實上如何分配，悉屬公司與股東間之問題，自非被告所須斟酌者
。是被告依欣美食品公司未據其選擇，將累積盈餘辦理增資之事實，根據行為時之所
得稅法第七十六條之一予以強制分配營利所得，按八十一年十二月三十一日之股東名
簿持股比例，併入原告八十二年度之綜合所得，而課其當年度綜合所得稅之行政處分
，即非無據。何況，原告所提出之家產重新分配之協議，係發生於八十二年六月間，
對公司之累積盈餘若干﹖是否依公司於八十一年間，函復左楠稽徵所之選擇，辦理現
增資，殊難事後諉為不知。嗣於本件行政爭訟期間徒空言質疑欣美公司有無虛構公司
之盈餘等情云云，悉無足取。綜據上述，被告依行為時之所得稅法規定強制歸戶，併
課原告其八十二年度所得稅之行政處分，於法並無不合，復查決定、訴願決定、再訴
願決定，遞予維持均無違誤。原告起訴意旨經查並無理由，應予駁回。
據上論結，本件原告之訴為無理由，爰依行政訴訟法第二十六條後段，判決如主文。
中    華    民    國     八十九      年      一      月     二十一      日
                    行 政 法 院 第 五 庭
                                審 判 長 評  事      廖  政  雄
                                         評  事      趙  永  康
                                         評  事      沈  水  元
                                         評  事      林  清  祥
                                         評  事      姜  仁  脩
右  正  本  證  明  與  原  本  無  異
                                         法院書記官  郭  育  玎
中    華    民    國     八十九      年      一      月     二十四      日


司法院資訊處製作；財團法人民間司法改革基金會備份。
